臺灣高等法院臺中分院民事判決  九十年度上字第五四一號
    上訴人即附
    帶被上訴人    己○○○
                  戊○○
                  丁○○
    附帶上訴人    丙○○
    法定代理人    甲○○
    訴訟代理人    庚○○
                  乙○○
右當事人間請求損害賠償事件，上訴人對於中華民國九十年九月六日臺灣台中地方法
院九十年度重訴字第七四號第一審判決提起上訴，被上訴人提起附帶上訴，本院判決
如左：
    主      文
上訴及附帶上訴均駁回。
第二審訴訟費用，關於上訴部分，由上訴人即附帶上訴被上訴人負擔，關於附帶上訴
部分，由被上訴人即附帶上訴上訴人負擔。
    事      實
甲、上訴人即附帶被上訴人（以下簡稱上訴人）方面：
一、聲明：
    （一）、上訴聲明部分：
            １、原判決關於駁回上訴人在第一審其餘之訴及該部分假執行之聲請暨
                命負擔訴訟費用部分之裁判均廢棄。
            ２、右項廢棄部分，被上訴人即附帶上訴人（以下簡稱被上訴人）應再
                給付上訴人己○○○新台幣（下同）陸拾參萬參仟零壹拾貳元、蔡
                健明、丁○○各陸拾萬元，並均自民國八十九年九月三日起至清償
                日止，按年息百分之五計算之利息。
            ３、第一、二審訴訟費用均由被上訴人負擔。
            ４、上訴人願供擔保，請准宣告假執行。
    （二）、附帶上訴之答辯聲明部分：
            １、附帶上訴駁回。
            ２、訴訟費用由被上訴人負擔。
二、陳述：除引用原判決書之記載外，補稱：
    （一）、原審認定上訴人己○○○請求殯葬費部分，除大鼓陣、樂隊．．．等，
            尚難認係喪費必要之費用，應予剔除，其餘各項，共計參拾肆萬參仟肆
            佰陸拾元，均為民間喪葬習俗所必需，亦無過高，自應認係必要之殯葬
            費用及扶養費部分，上訴人己○○○將受被害人蔡俊雄及二名子女戊○
            ○、丁○○扶養，是蔡俊雄應負擔義務為三分之一，依內政部公布統計
            八十八年臺閩地區簡易生命表所示六十歲男性平均餘命為十八．六五年
            ，較六十歲女姓平均餘命為二十一．五五年為短，是上訴人己○○○得
            受蔡俊雄扶養之時間為十八．六五年，按八十九年度綜合所得稅扶養親
            屬寬減額每人每年柒萬肆仟元計算，再依第一年不扣除中間利息之霍夫
            曼係數表計算參數一三．0000000計算，上訴人己○○○所得請
            求之扶養費為參拾貳萬貳仟伍佰陸拾肆元，上訴人並不爭執。
    （二）、查被上訴人因侵權行為致蔡俊雄死亡，使得天人永隔之痛，須由上訴人
            所承受，蔡俊雄原係經營洗衣店，每個月要幫人清洗衣褲超過兩仟件，
            絕非蔡俊雄一個人所能承擔，必須上訴人己○○○協助幫忙，原審認定
            上訴人己○○○為無業，恐與事實不符，而上訴人戊○○因工作關係，
            雖未住在家裡，但並未分家，上訴人丁○○雖已婚，但與家人仍保持適
            當之聯繫，上訴人己○○○喪夫之痛及上訴人戊○○、丁○○喪父之痛
            ，非筆墨所能形容，上訴人係考慮到兩造之職業、身分、地位及經濟狀
            況等一切情狀，才請求精神慰藉金各貳佰萬元，乃原審判決上訴人請求
            慰藉金，上訴人己○○○為壹佰捌拾萬元，戊○○、丁○○各壹佰肆拾
            萬元，上訴人認為並不適當，實難甘服。
    （三）、原審以本件車禍事故肇事路段為台中縣烏日鄉○○路○段八三號附近，
            由彰化縣往台中方向，該路段之車輛行駛速限為每小時七十公里，此據
            台中縣警察局烏日分局道路交通事故調查報告表附卷可稽。又查前開事
            故調查報告表上「肇事經過摘要」欄內記載被上訴人係以約七十公里之
            時速進行，被上訴人於本件刑事之警訊、偵查及審判程序均稱伊係以約
            七十公里之時速行進（見臺灣臺中地方法院檢察署八十九年度相字第三
            七七號相驗卷宗第十二頁、第二十三頁、第三十七頁、臺灣高等法院臺
            中分院八十九年度交上易字第三０一一號刑事卷宗第十五頁），復以台
            灣省台中縣區車輛行車事故鑑定委員會之鑑定意見，亦係以被上訴人有
            違反道路交通安全規則第九十四條第三項之駕車未注意車前情況減速謹
            慎行駛為肇事次因，並未提及被上訴人有超速行駛之情事，上訴人雖稱
            被上訴人有超速之舉，對此上訴人並未舉證以實其說，是以上訴人指陳
            被上訴人超速行駛，應屬無據云云。惟查本件車禍事故之肇事主因，應
            是被上訴人之過失行為，原審認被上訴人責任為百分之三十，蔡俊雄為
            百分之七十，及台灣省台中縣區車輛行車事故鑑定委員會認被上訴人為
            肇事次因，蔡俊雄為肇事主因，均是因本事件有重要爭點及證據未出現
            及斟酌所致。查觀察雙方之過失程度，除被上訴人是否有超速外，被上
            訴人是否輕易看到蔡俊雄，卻仍輕忽防範，蔡俊雄是否盡力防範，仍遭
            被上訴人撞擊，為本事件觀察重點，而本事件被上訴人確實能輕易看到
            蔡俊雄，且稍加注意即能避免肇事，蔡俊雄已盡力防範，仍遭被上訴人
            重大過失而撞擊，茲分別論述之，並提出事證如后：
            １﹑原審八十九年交易字第二三一號刑事判決，明白指出：夜間有照明
                設備，路面乾燥、無缺陷及無障礙物，視距良好。
            ２﹑現場安全島上固有矮樹，但矮樹樹高才一公尺，矮樹對駕駛人視線
                根本構不成障礙，更何況蔡俊雄所站之安全島位置，離矮樹處有七
                、八公尺之距離，因此，斟酌矮樹是否成為視線障礙，是未明瞭現
                場環境所致。
            ３﹑蔡俊雄並非馬上穿越馬路，而是與訴外人邱勇偉從大友小吃店出來
                ，欲過馬路招攬計程車回家，先穿越由台中往彰化之馬路，進入路
                中央之安全島，於安全島上停留，等待一部由彰化往台中之汽車通
                過後，此時被上訴人之汽車尚遠在八、九十公尺檳榔攤處，蔡俊雄
                認為安全無虞，才下安全島，欲穿越由彰化往台中之道路路面，並
                已通過內側車道，說的遲，來的快，由於被上訴人車速超過百公里
                ，且根本不知道有行人行走，於外側車道，被上訴人所駕駛之汽車
                右側車頭撞擊蔡俊雄之右小腿及以上之身體部位，致蔡俊雄之右小
                腿當場斷裂，飛離至道路對側之路面上、衣服撕裂，飛離於路面上
                及幾乎當場死亡，上開事實業經訴外人邱勇偉於鈞院結證屬實。由
                上開事實經過可得：
                （１）、蔡俊雄雖有喝酒，但因平時酒量甚佳，意識尚清楚，所以
                        能停留於安全島上，並等待前一部車通過，注意自身之安
                        全。
                （２）、蔡俊雄有停留於安全島上，被上訴人稍加注意，一定能看
                        見並防範。
                （３）、蔡俊雄下安全島之霎那，被上訴人尚在撞擊點之前之八、
                        九十公尺檳榔攤處，被上訴人之車速如未過快，且如能稍
                        加注意，本件事故根本不會發生，此由蔡俊雄可等待前一
                        部車通過，更可明白。
                （４）、肇事現場附近，無人行道可以穿越，為原審履勘現場所確
                        認，蔡俊雄穿越馬路，固有過失，但並非無情有可原之處
                        。
                （５）、被上訴人撞擊蔡俊雄之處，絕非在內側車道，而是在外側
                        車道，亦即蔡俊雄停留安全島一下後，已先行進入馬路內
                        側車道，而於外側車道上遭被上訴人撞擊，此亦有下列證
                        據加以佐證：訴外人邱勇偉現場目擊，業經邱勇偉於鈞院
                        結證屬實；依警方所繪製之交通事故處理紀錄表，蔡俊雄
                        之衣服、血跡、鞋子均散落於外側車道，警方所繪製之現
                        場草圖，原繪車禍於外側車道發生。
                （６）、被上訴人是車頭右側撞擊蔡俊雄，亦即蔡俊雄遭被上訴人
                        車輛右側保險桿撞到右小腿，整個人騰空飛上右引擊蓋及
                        右擋風玻璃，此由下列事證可証：被上訴人於原審所傳
                        訊之證人陳彩霞證稱：「被告引擎蓋凹陷、擋風玻璃受損
                        ，保險桿引擎蓋無法使用，我看到的是右側受損嚴重」、
                        「右側之車引擎蓋、擋風玻璃、大燈、前保險桿儀表板受
                        損，均是右側」，陳杰松證稱：「車輛的右側有受損」。
                        被上訴人亦自認：「我對右側撞擊嚴重部分不爭執」（
                        按如蔡俊雄是如被上訴人所稱，是被左側車頭所撞，則右
                        前保險桿受損如何解釋？又車輛受損均為右側又如何解釋
                        ？），因此，蔡俊雄應已通過車輛前端始遭被上訴人撞擊
                        ，被上訴人之過失程度實極重大
            基上，本事件真相確為蔡俊雄，先穿越由台中往彰化之馬路，進入路中
            央之安全島，於安全島上停留，並等待一部由彰化往台中之汽車通過，
            此時，被上訴人之汽車尚遠在八、九十公尺檳榔攤處，蔡俊雄認為安全
            無虞，才下安全島，欲穿越由彰化往台中之道路路面，並已通過內側車
            道，說的遲，來的快，被上訴人竟於外側車道，被上訴人所駕駛之汽車
            右側撞擊蔡俊雄，因此被上訴人之過失顯然極為重大。
    （四）、被上訴人早與上訴人有共識，欲賠償二百七十萬元，並已擬妥和解書草
            稿，亦即兩造已合意以二百七十萬元為賠償金額，請鈞院一併斟酌。原
            審判決因現場目擊證人邱勇偉未出現，及未考慮上開事證，乃逕依民法
            第二百十七條判決雙方過失程度，認定被上訴人應負擔百分之三十之過
            失責任，上訴人認為顯不合理，至少雙方過失責任比應為各二分之一，
            至於被上訴人主張上訴人已從保險公司領取之壹佰貳拾萬元，應視為損
            害賠償金額之一部分，及被上訴人另已給付上訴人己○○○參拾萬元部
            分，應予以扣除，上訴人並不爭執。從而被上訴人應賠償上訴人之金額
            為：
            １﹑上訴人己○○○：喪葬費參拾肆萬參仟肆佰陸拾元、扶養費參拾貳
                萬貳仟伍佰陸拾肆元、精神慰撫金貳佰萬元的二分之一責任比為壹
                佰參拾參萬參仟零壹拾貳元（計算方式：343460×1/2+322564×
                1/2+0000000 ×1/2==0000000元）。
            ２﹑上訴人戊○○、丁○○各為壹佰萬元（計算方式：0000000×50％
                =0000000 ）。
    （五）、綜上所述，被上訴人應給付上訴人己○○○為壹佰參拾參萬參仟零壹拾
            貳元，扣除被上訴人已給付參拾萬元及保險公司給付部分：肆拾萬元，
            尚應給付陸拾參萬參仟零壹拾貳元，上訴人戊○○、丁○○壹佰萬元，
            扣除保險公司給付肆拾萬元，尚應再給付各陸拾萬元，合計被上訴人尚
            應再給付上訴人壹佰捌拾參萬參仟零壹拾貳元之賠償金額。
三、證據：除引用原審立證方法外，補提行車速度對照表影本一件，並聲請傳訊證人
    邱勇偉。
乙、被上訴人方面：
一、聲明：
    （一）、答辯聲明部分：
            １、上訴駁回。
            ２、訴訟費用由上訴人負擔。
            ３、如受不利判決，願供擔保請准免為假執行。
    （二）、附帶上訴聲明：
            １、原判決關於被上訴人在第一審敗訴部分廢棄。
            ２、前開廢棄部分，上訴人在第一審之訴駁回。
            ３、附帶上訴費用由上訴人負擔。
二、陳述：除引用原判決書之記載外，補稱：
    （一）、原審判決意旨略以：
            １、台中縣警察局烏日分局道路交通事故調查報告表記載被上訴人以約
                七十公里之時速進行，臺灣省台中縣區車輛行車事故鑑定委員會鑑
                定意見僅認定被上訴人駕車未注意車前情況減速謹慎行駛，為肇事
                次因，並未提及被上訴人超速行駛之情事，其指被上訴人超速行駛
                應屬無據。
            ２、被害人蔡俊雄由被上訴人左側安全島橫越馬路，被上訴人所駕車輛
                右側受損嚴重，惟被上訴人於刑事警訊、偵查或審理程序中均供稱
                未見及被害人蔡俊雄，顯見其疏於注意車前狀況，駕駛時注意力鬆
                懈、渙散。
            ３、被上訴人未於夜間昏暗時開啟遠光燈以照明路況，又未注意車前狀
                況謹慎行駛，且依當時狀況並無不能注意情事，被上訴人疏懈之舉
                已增加行車之危險性並致蔡俊雄死亡，是被上訴人過失行為與蔡俊
                雄死亡之間有相當因果關係。
            ４、本件肇事情節，被害人蔡俊雄之行為係肇事主因，惟被上訴人駕駛
                動力交通工具，竟未依規定於視線不明處開啟充足之照明設備，且
                未注意車前狀況減速謹慎駕駛，亦為肇事次因，應認為被上訴人應
                負擔百分之三十之過失責任。
    （二）、經查：
            １、本件上訴人並未就原審判決所認定殯葬費及扶養費部分為爭執，僅
                就原審判決所認定過失責任比例及慰撫金部分為爭執，合先敘明。
            ２、按不變更訴訟標的而更正法律上之陳述，非訴之變更或追加，民事
                訴訟法第二百五十六條定有明文，此規定準用於第二審程序（第四
                百六十三條參照）。查：
                （１）、刑法上過失要件，除行為人主觀上及客觀上違反注意義務
                        外，其結果須具有客觀預見可能性始足當之，本件事故之
                        發生，係因被害人蔡俊雄違規闖越分隔島，致被上訴人無
                        法立即防免所致，就結果之發生，被上訴人根本無從預見
                        ，顯與過失要件不符，刑事判決就被上訴人是否有過失，
                        認定草率，然被上訴人於原審誤為主張係無因果關係乙節
                        ，懇請鈞院賜准被上訴人更正法律上陳述，並就此部分事
                        實詳加調查。
                （２）、依原審於九十年四月十二日至現場履勘後所繪製之現場圖
                        及現場照片所示，肇事路段卻設有分隔島，分隔島上並種
                        植有矮樹叢，依證人黃福來於原審審理時之證詞，被害人
                        蔡俊雄係自大友小吃店斜斜走出，並如現場圖所示闖越至
                        被上訴人所行駛之道路，而遭被上訴人撞及致死，原審以
                        此認被上訴人確有過失。惟查被上訴人以時速七十公里行
                        駛該路段，看見現場圖示之缺口僅距三十公尺，於一‧五
                        四秒即已通過，依現場照片所示，被害人蔡俊雄自大友小
                        吃店走出後，係斜斜走至現場圖所示處，任何人行駛在內
                        向車道，均因矮樹叢阻擋而無從發現有人正欲穿越車道，
                        況該路段之分隔島上尚有二株較高之樹木足以遮蔽行人之
                        身影，縱被上訴人依規定開啟遠光燈，其燈光亦將被該二
                        株樹木所阻擋，被上訴人如何採取防免措施？顯見就結果
                        之發生，被上訴人並無預見可能性，自無過失可言。
                （３）、證人黃福來於原審審理時更明確證稱，依其職業駕駛之判
                        斷，如果被害人是由分隔島上突然出現，被上訴人很難反
                        應等語，試想，職業駕駛者遇此突發狀況均無法避免，如
                        何苛求被上訴人避免？
            ３、上訴人上訴意旨認被上訴人於案發時車速超過七十公里，並以行車
                速度對照表為據，認臺灣省台中縣區車輛行車事故鑑定委員會此部
                分鑑定與事實不符，惟查被上訴人一再於原審聲請就該鑑定送請覆
                議，而上訴人則指摘被上訴人係意圖延滯訴訟，如今竟指摘該鑑定
                結果與事實不符，顯有違「禁反言」原則，更違誠信原則。況行車
                速度對照表上所列煞車距離與車速之關係，究竟以何種狀況車輛為
                測試依據（如：僅有一人駕駛之車輛與另有三名乘客乘坐之車輛，
                其結果自有不同），未見上訴人詳加陳明，自不得以該對照表即遽
                認被上訴人車速超過七十公里。
            ４、本件肇事路段係設有分隔島，行人不得闖越分隔島，詎被害人蔡俊
                雄竟違規闖越分隔島，並經臺灣省台中縣區車輛行車事故鑑定委員
                會認定係肇事主因，原審並認被害人蔡俊雄就本件事故發生應付百
                分之七十的過失責任，並無不當。上訴人上訴意旨竟認被害人蔡俊
                雄僅須負擔百分之五十的過失責任，顯係卸責之詞。苟被害人蔡俊
                雄未任意闖越分隔島，則本件事故自無可能發生。
    （三）、按加害人依侵權行為所負賠償責任，以相當金額為限，而所謂「相當」
            ，自應以實際加害情形與其名譽是否重大，及被害者之身分地位與加害
            人的經濟狀況等關係定之，最高法院四十七年台上字第一二二一號著有
            判例。系爭事故被害人蔡俊雄死亡時之血液中所含血液濃度已達每一百
            毫升二五八毫克，被害人可能呈現明顯酒醉，呆滯木僵，步履蹣跚之表
            徵，對自身安全已形成高度危險性。被害人漠視對己身安危之維護，而
            任意闖越設有分隔島行人不得穿越且路權屬於被上訴人之肇事路段，被
            害人蔡俊雄實應負較大肇事責任（百分之七十）。被上訴人在三信商銀
            工作，每月收入四萬餘元，需扶養二子與父母，上訴人己○○○係家管
            ，目前無業，上訴人戊○○二專畢業，月薪三萬元，並未與被害人共同
            居住，上訴人丁○○高中肄業，職業家管，已婚未與被害人共同居住，
            原審竟判令被上訴人應給付上訴人己○○○一百八十萬元、上訴人戊○
            ○、丁○○各一百四十萬元，依過失相抵後尚須給付上訴人己○○○五
            十四萬元、上訴人戊○○、丁○○各四十二萬元，顯然過高。被上訴人
            以應給付上訴人己○○○九十萬元、上訴人戊○○、丁○○各六十萬元
            再依過失相抵後，給付上訴人己○○○二十七萬元、戊○○及丁○○各
            十八萬元，超過部分殊無理由。
三、證據：除引用原審立證方法外，補提現場圖一張、照片二張、最高法院四十七年
    台上字第一二二一號判例要旨影本一份為證。
丙、參加人方面：
一、聲明：求為判決上訴駁回。
二、陳述：除引用原判決書之記載外，補稱系爭事故爭點乃在肇事責任認定及慰藉金
    額：
    （一）、被上訴人八十九年三月六日零時十分駕駛自小客車由彰化往臺中方向，
            其有優先行使權利，路人蔡俊雄有避讓之義務，亦即路權屬於被上訴人
            ，自不待言。且路人蔡俊雄酒醉並在不得穿越之車道未注意右方來車，
            此更依台灣省台中縣區車輛行車事故鑑定委員會之鑑定意見，被上訴人
            未注意車前狀況為肇事次因，肇事次因應負百分之三十責任，合先敘明
            。
    （二）、依最高法院五十年台上字八七二號判例，刑事判決所為事實之認定，民
            事判決不受其拘束，得依自由心證為與刑事判決相異之認定。原審採對
            於肇責專精機構台灣省台中縣區車輛行車事故鑑定委員會之鑑定意見而
            不受刑事一、二審之拘束即無違法之處，更可證明原審參考專家意見依
            自由心證所做合情、合理、合法判決。一般公路汽車煞車距離，行車速
            度對照表在瀝青乾燥路面（指已鋪路三年以上）以七十公里時速計算，
            其煞車距離為二十七點九公尺，參加人並不爭執。然系爭事故煞車距離
            為三十三公尺，乃係因被上訴人不知撞倒路人蔡俊雄，等到撞倒路人蔡
            俊雄後才開始踩煞車，所以煞車距離為三十三公尺，被上訴人亦無超過
            時速七十公里。
    （三）、關於慰藉金，依侵權行為損害賠償責任，慰藉金以相當金額為限，「相
            當」應考慮被上訴人之身分、資歷及社會地位。被上訴人在三信商銀工
            作，每月收入約四萬元，目前扶養二子及父母，被上訴人扣除每月基本
            開銷後每月所剩不多，原審判決被上訴人應給付上訴人己○○○一百八
            十萬元、上訴人戊○○、丁○○各一百四十萬元，已屬過高，而上訴人
            卻不滿意，上訴請求各二百萬元，實已超過被上訴人所能負擔範圍。
三、證據：除引用原審立證方法外，補提：台灣省台中縣區車輛行車事故鑑定委員會
    之鑑定意見書、肇責分攤比例表、最高法院五十年台上字第八七二號判例等件影
    本各一件為證。
丁、本院依職權函調臺灣臺中地方法院檢察署八十九年度偵字第六五八九號及八十九
    年度偵字第六０七五號案全卷。
    理      由
甲、程序方面：
    按被上訴人於言詞辯論終結前，得為附帶上訴，民事訴訟法第四百六十條第一項
    定有明文。本件被上訴人於本院言詞辯論終結前為附帶上訴，揆諸上揭法文規定
    ，自應准許，事涉程序，合先敘明。
乙、實體方面：
一、本件上訴人起訴主張被上訴人於八十九年三月六日零時十分許，駕駛車牌號碼Ｔ
    Ｏ－四０五九號自小客車，沿台中縣烏日鄉○○路由彰化往台中方向行駛於內側
    車道，途經中山路三段八三號「黃金海岸汽車旅館」前時，原應注意行車速度，
    在該處道路時速不得超過七十公里，且車輛行駛時，夜間應使用燈光，駕駛人應
    注意車前狀況，並隨時採取必要之措施，而依當時情形，又無不能注意之情形，
    竟疏於注意，仍以時速超過七十公里以上之速度行駛於該處視線昏暗之路段，而
    未減速慢行，致於上開地點，因煞車不及，而以車頭猛烈撞及斯時正由對向穿越
    安全島之行人蔡俊雄，使蔡俊雄因此猛烈撞擊而右腳折斷掉落對向外車道處，並
    受有外傷休克、頭胸腹及四肢挫傷之傷害，送醫後延至同日零時三十二分許不治
    死亡。上訴人分別為蔡俊雄之配偶及子女，爰依民法第一百八十四條、第一百九
    十二條、第一百九十四條、第一千一百十六條之一之規定，請求被上訴人應賠償
    上訴人己○○○支出殯葬費部分為參拾捌萬壹仟零陸拾元、扶養費部分為壹佰零
    肆萬參仟陸佰捌拾柒元及精神慰藉金部分為貳佰萬元，合計被上訴人應給付上訴
    人己○○○參佰肆拾貳萬肆仟柒佰肆拾柒元，而被上訴人應給付上訴人戊○○、
    丁○○精神慰藉金各貳佰萬元，嗣經原審審理後，認為被上訴人應給付上訴人己
    ○○○殯葬費部分為參拾肆萬參仟肆佰陸拾元、扶養費部分為參拾貳萬貳仟伍佰
    陸拾肆元、精神慰藉金部分為壹佰捌拾萬元，而被上訴人應給付上訴人戊○○、
    丁○○之精神慰藉金則各為壹佰萬肆拾元，再審酌上訴人已支領汽車強制責任險
    之保險金一百二十萬元，被上訴人已支付上訴人己○○○三十萬元及被上訴人與
    蔡俊雄雙方之過失責任等情狀後，認為被上訴人應給付上訴人己○○○參萬玖仟
    捌佰零柒元，上訴人戊○○、丁○○各貳萬元，及均自起訴狀繕本送達之翌日，
    即八十九年九月三日起至清償日止，按年息百分之五計算之利息之判決，上訴人
    對於原審認定上訴人己○○○請求殯葬費部分，應予准許參拾肆萬參仟肆佰陸拾
    元及扶養費部分應予准許參拾貳萬貳仟伍佰陸拾肆元，上訴人並不爭執，但認為
    原審認定被上訴人應負擔之過失責任為百分之三十，應屬過輕，即被上訴人至少
    亦應負百分之五十之過失責任，且精神慰藉金部分亦屬過少等情。
二、被上訴人及參加人對於上訴人分別為蔡俊雄之配偶及子女乙節，並不加爭執，但
    以蔡俊雄所闖越之分向島上種有矮樹林，蔡俊雄已酒醉，走路不穩，其闖越分向
    島時，其身影已被矮樹林所遮蔽，突然衝出至車道上，縱被上訴人當時係開遠光
    燈行車，依該路段限速為七十公里，被上訴人以六、七十公里時速行進，並未超
    速，且任何人不可能於短時間內將高速行駛之車輛煞車停止，顯見被上訴人就本
    件事故之發生，並無過失。退而言之，縱認被上訴人有過失，但上訴人於事故發
    生後，已領取汽車強制責任險一百二十元，被上訴人亦已支付三十萬元予上訴人
    己○○○，而被上訴人於本件事故之發生，僅係肇事之次因，原審認定被上訴人
    應負百分之三十之過失責任，並無不當，被上訴人對於原審判決被上訴人應支付
    上訴人殯葬費、扶養費部分未爭執，然原審就精神慰藉金部分，並未審酌被上訴
    人之情狀，認為被上訴人應給上訴人己○○○壹佰捌拾萬元，應給上訴人戊○○
    、丁○○各壹佰肆拾萬元，顯然過高等語資為抗辯。
三、兩造不爭執之事實：本件上訴人主張彼等分別為蔡俊雄之配偶及子女，被上訴人
    於上開時、地駕車撞及蔡俊雄，致使蔡俊雄因此不治死亡，上訴人已領取汽車強
    制責任險之保險金一百二十萬元及被上訴人已支付上訴人己○○○三十萬元等事
    實，為被上訴人所不爭執，復有上訴人提出之戶籍謄本在卷可稽，並有本院依職
    權函調臺灣臺中地方法院檢察署八十九年度偵字第六五八九號及八十九年度偵字
    第六０七五號案全卷所附台中縣警察局烏日分局烏日分駐派出所相驗案件初步調
    查報告表暨受理各類案件紀錄表、台中縣警察局道路交通事故調查報告表、蔡俊
    雄車禍死亡現場照片六紙、私立中山醫學院檢驗報告單－緊急生化檢驗、勘驗筆
    錄、臺灣臺中地方法院檢察署相驗屍體證明書、臺灣臺中地方法院檢察署驗斷書
    等資料為證，並由前開私立中山醫學院檢驗報告單之紀錄得知蔡俊雄死亡時之血
    液中所含酒精濃度每一百毫升二五八毫克，換算其呼氣中所含酒精濃度為每公升
    １．２３毫克等情，均為兩造所不爭執，應堪採信。
四、當事人爭點的論斷：上訴人主張本件事故之發生，被上訴人有超速行駛之過失情
    形，因此與蔡俊雄應各負百分之五十之過失責任，方屬適當，且原審就精神慰藉
    金部分之判決亦屬過少等語，而被上訴人則以伊對於本件事故之發生，並無過失
    ，退而言之，縱認被上訴人有過失，但被上訴人於本件事故之發生，僅係肇事之
    次因，原審認定被上訴人應負百分之三十之過失責任，並無不當，但原審就精神
    慰藉金部分之判決，顯然過高等語為辯。因此，本件所應審究者，厥為被上訴人
    就本件事故之發生，是否有過失﹖如有過失，其應負之過失責任百分比若干及原
    審就精神慰藉金部分之判決是否適當而已。茲分述如下：
    （一）、本件車禍事故肇事路段為台中縣烏日鄉○○路○段八三號附近，由彰化
            縣往台中方向，該路段之車輛行駛速限為每小時七十公里，此有本院依
            職權函調右揭刑事案卷所附台中縣警察局烏日分局道路交通事故調查報
            告表附卷可稽；又前開事故調查報告表上「肇事經過摘要」欄內記載被
            上訴人係以約七十公里之時速進行，被上訴人於本件刑事之警訊、偵查
            及審判程序均稱伊係以約七十公里之時速行進（見臺灣臺中地方法院檢
            察署八十九年度相字第三七七號相驗卷宗第十二頁、第二十三頁、第三
            十七頁、臺灣高等法院臺中分院八十九年度交上易字第三０一一號刑事
            卷宗第十五頁），於本院審理時，亦一再堅稱其行車速度約為時速六、
            七十公里，參以台灣省台中縣區車輛行車事故鑑定委員會之鑑定意見亦
            係以被上訴人有違反道路交通安全規則第九十四條第三項之駕車未注意
            車前情況減速謹慎行駛為肇事次因，並未提及被上訴人有超速行駛之情
            事，是上訴人雖稱被上訴人有超速之舉，應屬無據。
    （二）、次按汽車駕駛人應依規定使用燈光，且夜間應使用燈光，如市區照明清
            楚時，使用近光燈，道路交通管理處罰條例第四十二條、道路交通安全
            規則第一百零九條第一款分別定有明文。次按本件事故發生之時點為深
            夜零時十分，依被上訴人於八十九年三月六日警訊、偵查時均稱：車禍
            事故發生時，未下雨，但沒有路燈，很暗，視線不良（見上開相驗卷宗
            第十頁、第二十三頁），且目擊證人黃福來於偵查、刑事庭審理時亦證
            稱肇事地點之內側車道並無路燈（見上揭相驗卷第三十八頁、原審八十
            九年度交易字第二三一號刑事卷宗第十七頁），故肇事路段之視線狀況
            實屬不佳，而一般社會大眾使用動力交通工具之際，於夜間行經路燈照
            明之道路，駕駛者開近光燈即足以提供適當之光線以明車前狀況，惟倘
            途經無照明設備之路段，駕駛者則應開啟遠光照明設備，以確保安全合
            理之視野。本件被上訴人既自承肇事地點無路燈之照明，視野不良，竟
            疏未開啟遠光燈以確保行車之安全視距，已違反前開道路交通安全規則
            第一百零九條第一款及道路交通管理處條例第四十二條之規定。
    （三）、汽車行駛時，駕駛人應注意車前狀況，並隨時採取必要之安全措施，道
            路交通安全規則第九十四條第三項定有明文。本件被害人蔡俊雄係遭被
            上訴人以七十公里之時速直接撞擊，是以被上訴人所駕駛之自小客車前
            保險桿、右側大燈、右側儀表板受損、右側引擎蓋凹陷及右側擋風玻璃
            龜裂，此據證人即將上開車輛自肇禍現場拖離與負責維修上開車輛之福
            特九和汽車職員陳彩霞、陳杰松證述綦詳，被上訴人於警訊中亦坦承係
            「車子的右車頭及前擋風玻璃受損」（見上述相驗卷宗第十一頁），且
            於偵查中曾謂：「我從要往台中方向行駛內側道，因該處沒有路燈，很
            暗，我當時沒有看到，沒有煞車，撞到後，我就停到路旁查看．．．」
            「（問：當時死者從何方向過來？）我沒有看到」、「（問：你自認對
            車禍之發生有無過失？）我完全沒有看到。」（同見相驗卷宗第二十四
            頁），雖被上訴人及未見聞車禍發生之參加人均於事後又辯稱被害人蔡
            俊雄是撞擊車輛之左前保險桿後，彈起落至車輛之右側，並就其所辯稱
            之事實，要求原審送財團法人成大研究發展基金會鑑定，經該基金會以
            「本案未經地區車鑑會鑑定及覆議會覆議不符該中心受理要件」，拒絕
            鑑定，參加人復於原審準備程序終結後，聲請將本件交通事故移請台灣
            省車輛行車事故覆議鑑定委員會覆議云云。然查蔡俊雄既由被上訴人之
            左側安全島橫越馬路，依被上訴人所駕車輛右側受損情形之嚴重，被上
            訴人應有看見被害人蔡俊雄身影之可能，然被上訴人不論於刑事警訊、
            偵查或審理程序中，均稱其未見及被害人蔡俊雄，亦不知被害人蔡俊雄
            由何方向進入被上訴人之車道，應認其有疏於注意車前狀況之情事；再
            者，縱如被上訴人所言，係其車輛之左保險桿撞擊被害人蔡俊雄云云，
            以被上訴人乘坐於車輛左側駕駛座之視野，更應對左側之事物有所注意
            ，未料被上訴人竟仍稱完全未看到被害人蔡俊雄，足稽被上訴人於駕駛
            時，確有疏於注意事前狀況之情事，要可認定，是參加人聲請向台灣省
            車輛行車事故覆議委員會提起本件事故之覆議，核無必要，附此敘明。
    （四）、按本件被害人蔡俊雄因酒後穿越不得穿越之車道，且未注意右方來車，
            突然由分向島衝出，此固據證人黃福來結證明確，誠為肇事主因，然被
            上訴人未於夜間昏暗之路段，開啟遠光燈以照明，又未注意車前狀況謹
            慎行駛，且依當時狀況，並無不能注意之情事，竟疏於注意，衡情，被
            上訴人疏懈之舉已增加行車之危險性，並成為本件事故發生之次要原因
            ，台灣省台中縣區車輛行車事故鑑定委員會，亦同此認定，因此，被上
            訴人辯稱其就本件事故之發生，並無過失云云，實難採信。次按酒精成
            分對人之意識能力具有不良影響，超量飲酒後，會導致對週遭事務之辨
            識及反應能力較平常狀況薄弱，被害人蔡俊雄死亡時之血液中，所含酒
            精濃度已達每一百毫升二五八毫克，根據酒後血中濃度與行為表現譜關
            係比較，被害人蔡俊雄可能呈現明顯酒醉、呆滯木僵、步履蹣跚之表徵
            ，對自身之安全已形成高度危險性，被害人蔡俊雄漠視對己身安危之維
            護，而任意闖越設有分向島行人不得穿越且路權歸屬於被上訴人之肇事
            路段，本院審酌本件肇事情節，被害人蔡俊雄之行為係肇事主因，惟被
            上訴人駕駛動力交通工具，竟未依規定於視線不明之處開啟充足之照明
            設備，並未注意車前狀況，減速謹慎行駛，亦為肇事次因，再參酌被上
            訴人所提附卷之肇責分攤比例表所示，肇事主要原因之肇責分攤比例為
            百分之七十，肇事次要原因之肇責分攤比例為百分之三十等情，依雙方
            過失程度，認為被上訴人應負擔百分之三十之過失責任，被害人蔡俊雄
            之肇責分攤比例為百分之七十，是上訴人主張被上訴人應分攤肇責比例
            為百分之五十乙節，尚難憑採。至證人邱勇偉雖證稱被害人蔡俊雄並未
            喝醉云云，與被害人蔡俊雄死亡時之血液中，所含酒精濃度已達每一百
            毫升二五八毫克之情狀相較，顯然證人邱勇偉所證，應與事實不符，自
            難採信。再按不法侵害他人致死者，被害人之父、母、子、女及配偶，
            雖非財產上之損害，亦得請求賠償相當之金額，民法第一百九十四條定
            有明文。再按加害人依侵權行為所負賠償責任，以相當金額為限，而所
            謂「相當」，自應以實際加害情形與其名譽影響是否重大，及被害者之
            身分地位與加害人經濟狀況等關係定之，最高法院四十七年台上字第一
            二二一號亦著有判例足資參酌。本件上訴人各請求被上訴人應給付精神
            慰撫金貳佰萬元，係以被害人蔡俊雄為上訴人己○○○之夫，為上訴人
            戊○○、丁○○之父，被害人蔡俊雄正值中年，為家中之砥柱，遭被上
            訴人之侵權行為而死亡，人死不能復生，頓失依靠，精神上痛苦難以言
            詞形容於萬一，心理上之痛楚更難以治療為由，因被上訴人之過失行為
            ，致被害人蔡俊雄死亡，使得天人永隔之痛，須由上訴人所承受，並審
            酌被上訴人大學畢業，於三信商銀工作，每月收入約有四萬元，目前撫
            養二子及父母，而上訴人己○○○係家管，上訴人戊○○二專畢業，月
            薪三萬多元，並未與被害人蔡俊雄共同居住，上訴人丁○○高中肄業，
            職業家管，已婚，未與被害人共同居住，均經渠等供述在卷，且為兩造
            所不爭執，準此，本院審酌被害人之過失情狀，上訴人分別遭喪夫、喪
            父之痛，及兩造之職業、身分、地位、經濟狀況等一切狀況，認上訴人
            所請求之精神慰藉金，上訴人己○○○以壹佰捌拾萬元為相當，上訴人
            戊○○、丁○○各以壹佰肆拾萬元為適當，逾此數額之請求，尚嫌過高
            ，不應准許。從而上訴人主張原審就精神慰藉金部分之判決過少及被上
            訴人抗辯稱原審就精神慰藉金部分之判決過高云云，均不足採信。至兩
            造於事故發生後，固曾就民事賠償部分擬妥和解書草稿，然該和解書既
            未經兩造簽章，自難認兩造之和解契約已成立而應受拘束，自不待言。
六、綜上所述，上訴人因本件車禍所受之損害，上訴人己○○○部分為殯葬費參拾肆
    萬參仟肆佰陸拾元，扶養費參拾貳萬貳仟伍佰陸拾肆元及精神慰藉金壹佰捌拾萬
    元，共計貳佰肆拾陸萬陸仟零佰貳拾肆元，上訴人戊○○、丁○○部分為精神慰
    藉金各壹佰肆拾萬元。惟按損害之發生或擴大，被害人與有過失者，法院得減輕
    賠償金額或免除之，重大之損害原因，為債務人所不及知，而被害人不預促其注
    意或怠於減少損害者，為與有過失，民法第二百十七條第一項、第二項定有明文
    ，此即過失相抵之法則。按過失相抵之責任減輕或免除，非為抗辯，而為請求權
    一部或全部之消滅，故過失相抵之要件具備時，法院得不待當事人之主張，逕以
    職權減輕賠償金額或免除之；復按民法第一百九十二條第一項、第一百九十四條
    之權利，係間接被害人得請求賠償之特例，上述請求權，自理論言，雖係固有之
    權利，然其權利既係基於侵權行為整個要件而發生，則此權利人縱係間接被害人
    ，亦不能不負擔直接被害人之過失，倘直接被害人於損害之發生或擴大與有過失
    時，依公平之原則，亦應有民法第二百十七條過失相抵規定之適用。因此，本件
    被害人之肇責比例既應分攤百分之七十之過失責任，則依過失相抵後，上訴人所
    得請求之金額為上訴人己○○○柒拾參萬玖仟捌佰零柒元（計算公式：0000000
    ×30%＝739807，元以下四捨五入）、上訴人戊○○、丁○○各為肆拾貳萬元（
    計算公式：0000000×30%＝420000）。
七、末按保險人依強制汽車責任保險法規定給付之保險金，視為加害人或被保險人損
    害賠償金額之一部分；加害人或被保險人受賠償請求時，得扣除之，又強制汽車
    責任保險法所稱之受益人在死亡給付時，受給付之受益人為受害人之繼承人，強
    制汽車責任保險法第三十條、第十條第二款分別定有明文。經查被害人蔡俊雄之
    繼承人即上訴人，已受領蔡俊雄因車禍死亡之保險給付壹佰貳拾萬元，雖上訴人
    陳稱該保險金均由上訴人己○○○領取，惟由被上訴人所提之授權書得知，係由
    上訴人己○○○受其餘上訴人戊○○、丁○○之委託處理因本件車禍事故所生之
    法律上請求權、和解及受領賠償金額之權限，是以，應認上訴人己○○○所領取
    之保險金壹佰貳拾萬元，其中已為上訴人蔡建明、丁○○各領取肆拾萬元，揆諸
    前開說明，上訴人各受領之肆拾萬元保險金，應視為加害人或被保險人損害賠償
    金額之一部分，應自上訴人所請求賠償金額之範圍內扣除。又被上訴人復陳稱已
    另給付上訴人己○○○參拾萬元之事實，有上訴人所提出之和解書影本為證，並
    為上訴人所不否認，自應由上訴人己○○○所請求之金額中予以扣除，從而，上
    訴人所得請求被告賠償之金額，計為：
    （一）、上訴人己○○○：參萬玖仟捌佰零柒元【000000－000000（強制汽車保
            險理賠金）－300000（被告已另給付之金額）＝39807】。
    （二）、上訴人戊○○、丁○○：各貳萬元【000000－000000（強制汽車保險理
            賠金）＝20000】
八、因此，本件上訴人本於侵權行為損害賠償請求權，請求被上訴人給付上訴人己○
    ○○參萬玖仟捌佰零柒元，上訴人戊○○、丁○○各貳萬元，及均自起訴狀繕本
    送達之翌日，即八十九年九月三日起至清償日止，按年息百分之五計算之利息部
    分，為有理由，應予准許，超過部分則難謂有據，應予駁回。原審基於上開見解
    ，就上訴人之請求應予准許部分，命被上訴人應為給付，而為其敗訴之判決，並
    駁回上訴人其餘之訴，且認兩造均陳明願供擔保聲請准予宣告假執行或免假執行
    ，並無不合，爰就上訴人勝訴部分，分別酌定相當之金額准許之，並以上訴人敗
    訴部分，其假執行之聲請，已失所附麗，為此予以駁回，依法均無不合。上訴人
    上訴意旨仍執陳詞，指摘原判決關於過失責任之分攤比例不當及關於精神慰藉金
    部分之判決過少而有不當，求予廢棄改判，為無理由，應予駁回，上訴人此部分
    之訴既經駁回，其聲請為假執行之宣告，已失所附麗，應一併駁回之。又本件車
    禍事故之發生，被上訴人確有過失情事，且上開精神慰藉金之判決，並無不當，
    已如前述，被上訴人附帶上訴意旨指稱其賠償過高云云，為此提起附帶上訴，請
    求判決將原審判命被上訴人應給付部分之判決，予以廢棄，並將上訴人於原審之
    訴駁回，即屬無從准許，應一併予以駁回。
九、本件事證已臻明確，兩造其餘攻擊、防禦方法及所為之立證，與判決之結果不生
    影響，無庸再逐一予以論究，併此敘明。
十、據上論結，本件上訴及附帶上訴均為無理由，依民事訴訟法第四百四十九條第一
    項、第七十八條、第八十五條第一項前段，判決如主文。
中      華      民      國    九十一    年      五      月     十四     日
~B1民事第一庭審判長法  官  林陳松
~B2                法  官  王重吉
~B3                法  官  李寶堂
右為正本係照原本作成。
上訴人得上訴。
被上訴人不得上訴。
如對本判決上訴，須於收受判決送達後二十日內向本院提出上訴書狀，其未表明上訴
理由者，應於提出上訴後二十日內向本院提出上訴理由書（須按他造人數附具繕本）
，並繳納送達用雙掛號郵票拾份（每份參拾肆元）。
上訴時應提出委任律師或具有律師資格之人之委任狀；委任有律師資格者，另應附具
律師及格證書及釋明委任人與受任人有民事訴訟法第四百六十六條之一第一項但書或
第二項（詳附註）所定關係之釋明文書影本。
~B                書記官  廖次芬
中      華      民      國    九十一    年      五      月     十五     日
附註：
民事訴訟法第四百六十六條之一（第一項、第二項）
對於第二審判決上訴，上訴人應委任律師為訴訟代理人。但上訴人或其法定代理人具
有律師資格者，不在此限。
上訴人之配偶、三親等內之血親、二親等內之姻親，或上訴人為法人、中央或地方機
關時，其所屬專任人員具有律師資格並經法院認為適當者，亦得為第三審訴訟代理人
。
                                                                        Ｙ
